---
title: "Análisis de Pruebas de Hipótesis"
subtitle: "Ciencia de Datos - Maestria IA"
author: "Juan Carlos Vega Rueda"
date: "Mayo 2025"
output:
  pdf_document:
    df_print: paged
    latex_engine: xelatex
    toc: no
    toc_depth: 3
    #number_sections: yes
    fig_caption: yes
fontsize: 11pt
mainfont: Arial
lang: es
#sansfont: Calibri
header-includes:
#- \usepackage{subcaption}
#- \usepackage{multicol}
- \usepackage{graphicx}
- \usepackage{fancyhdr}
- \pagestyle{fancy}
- \fancyhead[r]{\textit{\scriptsize Ciencia de Datos-Maestría IA}}
- \fancyhead[L]{\includegraphics[height=0.8cm]{laSalle.png}}
- \fancyfoot[R]{\textit{\scriptsize Pruebas de Hipotesis}}
- \fancyfoot[C]{\thepage}
#- \renewcommand{\headrulewidth}{0.1pt}
#- \renewcommand{\footrulewidth}{0.4pt}
- \usepackage{floatpag}
- \floatpagestyle{empty}
- \usepackage{booktabs}
- \usepackage{longtable}
- \usepackage{array}
- \usepackage{multirow}
- \usepackage{wrapfig}
- \usepackage{float}
- \usepackage{colortbl}
- \usepackage{pdflscape}
- \usepackage{tabu}
- \usepackage{threeparttable}
- \usepackage{threeparttablex}
- \usepackage[normalem]{ulem}
- \usepackage{makecell}
- \usepackage{xcolor}
#- \usepackage{lipsum}
#classoption: twocolumn
papersize: a4
---

```{r setup, include=FALSE}
knitr::opts_chunk$set(echo = TRUE,warning = FALSE,message = FALSE)
Sys.setlocale("LC_CTYPE","en_US.UTF-8")
digits=2

```

\newpage 

# Introducción
El conjunto de datos Smokers Health Data ofrece una base sólida para analizar los efectos del tabaquismo sobre diversas variables fisiológicas y clínicas en adultos. A través de este análisis, se busca identificar diferencias significativas entre personas fumadoras y no fumadoras, utilizando herramientas estadísticas inferenciales implementadas en R. Este enfoque permite respaldar decisiones en salud pública y medicina preventiva con evidencia cuantitativa.

# Objetivos
- Aplicar pruebas de hipótesis para comparar medias y proporciones entre fumadores y no fumadores.
- Determinar si existen diferencias estadísticamente significativas en variables como colesterol y frecuencia cardíaca.
- Evaluar el impacto del tabaquismo sobre indicadores clínicos clave.
- Promover el uso de análisis estadístico como herramienta de apoyo en los análisis.

# Definiciones

- **Prueba de hipótesis:** procedimiento estadístico para evaluar afirmaciones sobre parámetros poblacionales a partir de datos muestrales.
- **Hipótesis nula ($H_0$):** suposición inicial que se pone a prueba, generalmente indicando ausencia de efecto o diferencia.
- **Hipótesis alternativa ($H_1$):** plantea una diferencia o efecto significativo respecto a $H_0$.
- **p-valor*:** probabilidad de obtener un resultado igual o más extremo que el observado, bajo la suposición de que $H_0$ es verdadera.
- **Nivel de significancia ($\alpha$):** umbral (comúnmente 0.05) para decidir si se rechaza $H_0$.
- **Prueba t de Welch:** compara medias de dos grupos con varianzas desiguales.
- **Prueba de proporciones:** compara proporciones entre dos grupos independientes.

## Cargar paquetes y datos

Las siguientes son las librerias en *R* que serán utilizadas en el desarrollo de los análisis y el reporte de resultados.

```{r Librerias,include=FALSE, results='hide'}
library(readr)
library(dplyr)
library(ggplot2)
library(stringr)
library(tidyr)
library(tigerstats)
#devtools::install_github("homerhanumat/tigerstats")
library(BSDA)
library(lattice)

library(knitr)
library(kableExtra)


```

```{r Librerias2,eval=FALSE}
library(readr)
library(dplyr)
library(ggplot2)
library(stringr)
library(tidyr)
library(tigerstats)
library(BSDA)
library(lattice)
library(knitr)
library(kableExtra)

```

Las librerias permiten el análisis de datos, el manejo de tablas, análisis estadísticos, análisis de Componentes principales y modelos de agrupamiento como la clusterización k-means.

```{r, echo=FALSE,results='hide'}

rm(list = ls())
```

```{r ruta, echo=FALSE,results='hide'}
ruta<-"smoking_health_data_final.csv"

df_smoking <- read_csv(ruta)
df_smoking <- as.data.frame(unclass(df_smoking),
                           stringsAsFactors = TRUE)
str(df_smoking)
dim(df_smoking)

```
```{r data_frame, echo=FALSE}


kable(head(df_smoking, 10), format = "latex", booktabs = TRUE, caption = "Primeras 10 filas de los datos efectos del tabaquismo en la salud") %>% 
  kable_styling(latex_options = c("striped", "hold_position")) %>% 
  row_spec(0, background = "black", color = "white")


```

# Prueba de hipótesis para una media (frecuencia cardíaca = 75 Latidos por minuto)

Estas son las hipótesis planteadas:

- Hipótesis nula ($H_0$): la media poblacional es igual a 75 ($μ$ = 75).
- Hipótesis alternativa ($H_1$): la media poblacional es distinta de 75 ($μ$ ≠ 75).

```{r pruebahip1, include=TRUE}

z.test(x = df_smoking$heart_rate,
       sigma.x = sd(df_smoking$heart_rate, na.rm = TRUE),
       mu = 75,
       alternative = "two.sided",
       conf.level = 0.95)

```

De acuerdo con lo anterior:

- Si el p-valor < 0.05, se rechaza la hipótesis nula: la frecuencia cardíaca promedio es diferente de 75.
- Si el p-valor ≥ 0.05, no hay evidencia suficiente para rechazar que la media sea 75.

Los resultados indican que con un 95% de confianza, la verdadera media poblacional está entre 75.31 y 76.07, y además en este caso p-value es 0.0003423, se rechaza la hipótesis nula, por lo que la frecuencia cardiaca es diferente de 75, de acuerdo con el resultado del test la media es **75.68897** latidos por minuto.

```{r,echo=FALSE,eval=FALSE}

# Graficar la distribución normal estándar con región entre -1 y 1
pnormGC(c(-1, 1),region = "between",mean = 0, sd = 1,graph = TRUE)

# Agregar líneas verticales para los valores críticos y el valor z observado
abline(v = -1, col = "red", lwd = 2, lty = 2)
abline(v = 1, col = "red", lwd = 2, lty = 2)
abline(v = 3.5809, col = "blue", lwd = 2) # valor z observado

```


# Prueba de hipótesis para una media (colesterol > 200 mg/dL)

Estas son las hipótesis planteadas:

- Hipótesis nula ($H_0$): El nivel medio de colesterol en la población es menor o igual a 200 mg/dL.
- Hipótesis alternativa ($H_1$): El nivel medio de colesterol en la población es mayor a 200 mg/dL.

```{r pruebahip2, include=TRUE}
z.test(x = df_smoking$chol,
       sigma.x = sd(df_smoking$chol, na.rm = TRUE),
       mu = 200,
       alternative = "greater",
       conf.level = 0.95)
```
De acuerdo con lo anterior:

- Si el p-valor < 0.05, se concluye que el colesterol medio es mayor a 200 mg/dL.
- Si el p-valor ≥ 0.05, no hay evidencia suficiente para afirmar que es mayor mg/dL.

Los resultados indican que con un 95% de confianza, el colesterol medio está por encima de 235.42 mg/dL, y además en este caso p-value es menor a 0.05, por lo que se rechaza la hipótesis nula.


# Prueba de hipótesis para una proporción (colesterol alto > 20%)

Estas son las hipótesis planteadas:

- Hipótesis nula ($H_0$): La proporción de personas con colesterol alto es igual al 20%.
- Hipótesis alternativa ($H_1$): La proporción de personas con colesterol alto es mayor al 20%.

```{r pruebahip3, include=TRUE}
df_smoking$chol_alto <- ifelse(df_smoking$chol > 240, 1, 0)
prop.test(x = sum(df_smoking$chol_alto, na.rm = TRUE),
          n = sum(!is.na(df_smoking$chol_alto)),
          p = 0.20,
          alternative = "greater",
          conf.level = 0.95)

```
De acuerdo con lo anterior:

- Si el p-valor < 0.05, la proporción de personas con colesterol alto es mayor al 20%.
- Si el p-valor ≥ 0.05, no hay evidencia suficiente para afirmarlo.

Los resultados indican que con un 95% de confianza, el porcentaje de personas con colesterol alto es mayor a 41.56%, y además en este caso p-value es menor a 0.05, por lo que se acepta la hipótesis nula, en donde la proporción de personas con colesterol alto es de 42.8%.

# Prueba de hipótesis para una proporción (taquicardia ≠ 5%)

Estas son las hipótesis planteadas:

- Hipótesis nula ($H_0$): La proporción de personas con taquicardia es igual al 5%.
- Hipótesis alternativa ($H_1$): La proporción de personas con taquicardia es diferente del 5%.

```{r pruebahip4, include=TRUE}
df_smoking$taquicardia <- ifelse(df_smoking$heart_rate > 100, 1, 0)
prop.test(x = sum(df_smoking$taquicardia, na.rm = TRUE),
          n = sum(!is.na(df_smoking$taquicardia)),
          p = 0.05,
          alternative = "two.sided",
          conf.level = 0.95)

```
De acuerdo con lo anterior:

- Si el p-valor < 0.05, la proporción de taquicardia es diferente al 5%.
- Si el p-valor ≥ 0.05, no hay evidencia suficiente para afirmar una diferencia.

Los resultados indican que con un 95% de confianza, la proporción de personas con taquicardia está entre 1.93% y 2.92%, y además en este caso p-value es menor a 0.05, por lo que se acepta la hipótesis nula, en donde la proporción de personas con taticardia es diferente al 5%. En este caso es de 2.38%

# Diferencia de medias (colesterol entre fumadores y no fumadores)

Estas son las hipótesis planteadas:

- Hipótesis nula ($H_0$): No hay diferencia en los niveles medios de colesterol entre fumadores y no fumadores.
- Hipótesis alternativa ($H_1$): Existe una diferencia significativa entre los niveles medios de colesterol.

```{r pruebahip5, include=TRUE}
smokers <- df_smoking[df_smoking$current_smoker == "yes", ]
non_smokers <- df_smoking[df_smoking$current_smoker == "no", ]

t.test(smokers$chol, non_smokers$chol,
       alternative = "two.sided",
       var.equal = FALSE)


```
De acuerdo con lo anterior:

- Si el p-valor < 0.05, hay una diferencia significativa en los niveles de colesterol entre fumadores y no fumadores.

De acuerdo con los resultados, el p-valor = 0.0036, este valor es menor que 0.05, por lo tanto, se rechaza la hipótesis nula. **Hay evidencia estadísticamente significativa para afirmar que existe una diferencia en los niveles medios de colesterol entre fumadores y no fumadores.**

# Diferencia de medias (frecuencia cardíaca: fumadores > no fumadores)

Estas son las hipótesis planteadas:

- Hipótesis nula ($H_0$): No hay diferencia en la frecuencia cardíaca promedio entre fumadores y no fumadores.
- Hipótesis alternativa ($H_1$): La frecuencia cardíaca promedio de los fumadores es mayor que la de los no fumadores.

```{r pruebahip6, include=TRUE}
t.test(smokers$heart_rate, non_smokers$heart_rate,
       alternative = "greater",
       var.equal = FALSE)



```
De acuerdo con lo anterior:

- Si el p-valor < 0.05, la frecuencia cardíaca de los fumadores es mayor que la de los no fumadores.

los resultados muestran que:

- p-valor = 0.00017:

Este valor es mucho menor que 0.05, por lo tanto, se rechaza la hipótesis nula.
Hay evidencia estadísticamente significativa para afirmar que la frecuencia cardíaca promedio de los fumadores es mayor que la de los no fumadores.

- Intervalo de confianza 95%:

El intervalo $[0.74, ∞)$ indica que la diferencia promedio entre fumadores y no fumadores es al menos 0.74 latidos por minuto, a favor de los fumadores.

# Diferencia de proporciones (colesterol alto entre fumadores y no fumadores)

Estas son las hipótesis planteadas:

- Hipótesis nula ($H_0$): La proporción de personas con colesterol alto es la misma en fumadores y no fumadores.
- Hipótesis alternativa ($H_1$): La proporción de personas con colesterol alto es diferente entre fumadores y no fumadores.

```{r pruebahip7, include=TRUE}
table_chol <- table(df_smoking$current_smoker, df_smoking$chol_alto)
prop.test(x = c(table_chol["yes", "1"], table_chol["no", "1"]),
          n = c(sum(table_chol["yes", ]), sum(table_chol["no", ])),
          alternative = "two.sided",
          conf.level = 0.95)

```
De acuerdo con lo anterior:

- Si el p-valor < 0.05, la proporción de colesterol alto difiere entre fumadores y no fumadores.

los resultados muestran que:

- p-valor = 0.0195:

Es menor que 0.05, por lo tanto, rechazamos la hipótesis nula.
Hay evidencia estadísticamente significativa para afirmar que la proporción de personas con colesterol alto difiere entre fumadores y no fumadores.

- Intervalo de confianza 95%:

El intervalo [−0.0692, −0.0060] no incluye el 0, lo que confirma que la diferencia es significativa.
Como ambos extremos son negativos, indica que la proporción de colesterol alto es menor en fumadores que en no fumadores.

# Conclusiones

- Se encontró evidencia significativa de que los fumadores tienen una frecuencia cardíaca promedio mayor que los no fumadores.
- Los niveles medios de colesterol fueron ligeramente menores en fumadores, aunque la diferencia fue estadísticamente significativa.
- La proporción de colesterol alto también fue significativamente diferente entre los grupos, siendo menor en fumadores.
- Las pruebas de hipótesis permiten validar diferencias entre grupos con base en evidencia estadística, lo cual es esencial para la toma de decisiones en salud pública y medicina preventiva.
